ACORDAO-COMPLETO-2435972

ACÓRDÃO 11927/2020 ATA 38/2020 - SEGUNDA CÂMARA

VISTOS, relatados e discutidos estes autos em que se analisam atos de concessão de aposentadoria emitidos pela Universidade Federal do Rio Grande do Norte. 
ACORDAM os Ministros do Tribunal de Contas da União, reunidos em Sessão da 2ª Câmara, ante as razões expostas pelo Relator, e com fulcro nos incisos III e IX do art. 71 da Constituição Federal e nos arts. 1º, inciso V, e 39, inciso II, da Lei 8.443/1992, c/c o art. 259, inciso II, do Regimento Interno/TCU, em:
9.1. sobrestar o exame do ato de concessão de aposentadoria do Sr. José Belarmino de Oliveira Neto (ato de número 10793208-04-2014-000148-6) até o trânsito em julgado do Recurso Extraordinário 636.553 no âmbito do Supremo Tribunal Federal;
9.2. considerar ilegal a concessão de aposentadoria do Sr. José Ozanildo da Silva, negando registro ao correspondente ato; 
	9.3. dispensar o ressarcimento das quantias indevidamente recebidas de boa-fé pelo interessado indicado no subitem precedente, consoante o disposto no Enunciado 106 da Súmula da Jurisprudência do TCU;
9.4. determinar à Universidade Federal do Rio Grande do Norte que:
9.4.1. no prazo de 15 (quinze) dias, a contar da ciência desta Deliberação, faça cessar os pagamentos decorrentes do ato impugnado, sujeitando-se a autoridade administrativa omissa à responsabilidade solidária, nos termos do art. 262, caput, do Regimento Interno/TCU;
9.4.2. dê ciência, no prazo de 15 (quinze) dias, a contar do recebimento da notificação deste Acórdão, do inteiro teor desta Deliberação ao Sr. José Ozanildo da Silva, encaminhando a este Tribunal, no prazo de 30 (trinta) dias, comprovante da referida ciência;
9.4.3. alerte o interessado, Sr. José Ozanildo da Silva, de que o efeito suspensivo proveniente da interposição de possíveis recursos perante o TCU não o exime da devolução dos valores percebidos indevidamente após a respectiva notificação, caso os recursos não sejam providos;
9.5. esclarecer à Universidade Federal do Rio Grande do Norte que novo ato de concessão de aposentadoria do Sr. José Ozanildo da Silva deverá ser emitido e cadastrado no sistema e-Pessoal, escoimado das irregularidades verificadas, e submetido a este Tribunal, nos termos da IN/TCU 78/2018.

Atos de concessão de aposentadoria em que se discute pagamento de rubrica judicial referente a planos econômicos e de vantagem denominada Vencimento Básico Complementar.

Segunda Câmara

3. Interessados: José Belarmino de Oliveira Neto (XXX.346.904-XX) e José Ozanildo da Silva (XXX.833.404-XX).

13.1. Ministros presentes: Ana Arraes (Presidente), Augusto Nardes, Aroldo Cedraz e Raimundo Carreiro.
13.2. Ministros-Substitutos presentes: Marcos Bemquerer Costa (Relator) e André Luís de Carvalho.

MARCOS BEMQUERER

Adoto como Relatório, com os pertinentes ajustes de forma, a instrução da Secretaria de Fiscalização de Pessoal - Sefip, por meio da qual as concessões de aposentadoria objeto destes autos foram assim analisadas (peças 10 e 11) : 
"INTRODUÇÃO
1. Trata-se de atos iniciais de concessão de aposentadoria de José Belarmino de Oliveira Neto e José Ozanildo da Silva, ex-servidores da Universidade Federal do Rio Grande do Norte.
2. Os atos foram submetidos, para fim de registro, à apreciação do Tribunal de Contas da União (TCU) , de acordo com o art. 71, inciso III, da Constituição Federal. O cadastramento e a disponibilização ao TCU ocorreram por intermédio do Sistema de Apreciação e Registro de Atos de Admissão e Concessões, na forma dos arts. 2º, caput e incisos I a VI, e 4º, caput, da Instrução Normativa/TCU 78/2018.
EXAME TÉCNICO
Ato de José Belarmino de Oliveira Neto
3. Verificou-se, na concessão em favor de José Belarmino de Oliveira Neto, o pagamento de rubrica judicial no valor de R$ 1.151,01, referente a plano econômico, sem a devida absorção por ocasião dos reajustes posteriores conferidos ao interessado (peça 2) . 
4. O TCU tem por indevido o pagamento de percentuais relativos a planos econômicos, ainda que amparado por sentenças judiciais. Quanto a essa questão, é entendimento pacífico nesta Corte que essas parcelas não se incorporam indefinidamente aos vencimentos, pois têm natureza de antecipação salarial, sendo devidas somente até a reposição das perdas salariais havidas até então, o que ocorre na primeira data-base seguinte àquela que serviu de referência ao julgado. Nesse sentido, são inúmeros os arestos desta Corte, a exemplo do Acórdão 15722/2018-TCU-Primeira Câmara, de relatoria do Ministro Walton Alencar Rodrigues, e do Acórdão 1408/2019-TCU-Primeira Câmara, relatado pelo Ministro Bruno Dantas.
5. Assim, no que se refere ao pagamento de percentuais relativos a planos econômicos, a jurisprudência deste Tribunal, a exemplo do paradigmático Acórdão 2161/2005-TCU-Plenário, relatado pelo Ministro Walton Alencar Rodrigues, cristalizou-se no sentido de que: a) o pagamento destacado de vantagem decorrente de plano econômico deferida por sentença judicial não deve extrapolar a data-base seguinte à que serviu de referência ao julgado; b) vantagem decorrente de plano econômico não se incorpora à remuneração, a menos que orientação em sentido contrário esteja expressamente fixada na decisão judicial que a concedeu; c) quando a sentença judicial determinar expressamente incorporação de vantagem decorrente de plano econômico à remuneração, tal parcela deve ser paga  sob forma de vantagem pessoal nominalmente identificada (valores, e não percentuais) , sujeita exclusivamente aos reajustes gerais do funcionalismo e sem incidência do respectivo percentual sobre qualquer outra parcela.
6. Nesse sentido, prospera a posição firmada por ocasião da prolação do Acórdão 1857/2003-TCU-Plenário (Relator: Ministro Adylson Motta) , de que, 'excetuada a hipótese de a decisão judicial haver expressamente definido que a parcela concedida deva ser paga mesmo após o subsequente reajuste salarial, deve prevalecer a justa Súmula 322 do TST, cabendo a este Tribunal de Contas considerar ilegal o ato concessório, determinando a sustação dos pagamentos indevidos'.
7. A adoção de tal solução por parte do TCU constitui efetiva defesa da coisa julgada, pois estender o pagamento de parcelas antecipadas para além da data-base, sem expressa determinação judicial nesse sentido, seria extrapolar os limites do próprio julgado, consistindo em erro do gestor na execução da ordem judicial. Portanto, o pagamento atual da parcela se encontra ilegal.
8. Nada obstante, o ato inicial do interessado deu entrada no TCU em 31/07/2015, há mais de 5 anos, portanto. Em julgamento recente, no âmbito do RE 636.553 (com Repercussão Geral) , o Supremo Tribunal Federal - STF decidiu que 'os Tribunais de Contas estão sujeitos ao prazo de cinco anos para o julgamento da legalidade do ato de concessão inicial de aposentadoria, reforma ou pensão, a contar da chegada do processo à respectiva Corte de Contas, em atenção aos princípios da segurança jurídica e da confiança legítima'. Destarte, entende-se que o presente ato deve ter sua análise sobrestada até o deslinde da questão no âmbito do STF. 
Ato de José Ozanildo da Silva
9. Foram constatados no ato de José Ozanildo da Silva pagamentos de rubrica judicial referente a plano econômico, no valor de R$ 2.157,67, e da vantagem Vencimento Básico Complementar, de valor igual a R$ 305,32 (peça 2) .
10. Como mencionado anteriormente, a jurisprudência do TCU é pacífica no sentido de considerar indevidos os pagamentos referentes a planos econômicos, ainda que amparados em sentença judicial, uma vez que essas parcelas não se incorporam indefinidamente aos vencimentos, por se tratarem de antecipação salarial, sendo devidas somente até a reposição das perdas havidas. Assim, se encontra ilegal o pagamento atual da parcela ao inativo.  
11. No que tange ao Vencimento Básico Complementar, esta vantagem estava prevista no art. 15 da Lei 11.091/2005, que dispôs sobre o Plano de Carreira dos Cargos Técnico-Administrativos em Educação, no âmbito das Instituições Federais de Ensino. 
12. A Lei 11.091/2005 assim dispôs, em sua redação original (grifos acrescidos) : 
'Art. 15. O enquadramento previsto nesta Lei será efetuado de acordo com a Tabela de Correlação, constante do Anexo VII desta Lei.
§ 1º O enquadramento do servidor na Matriz Hierárquica será efetuado no prazo máximo de 90 (noventa) dias após a publicação desta Lei, observando-se:
I - o posicionamento inicial no Nível de Capacitação I do nível de classificação a que pertence o cargo; e
II - o tempo de efetivo exercício no serviço público federal, na forma do Anexo V desta Lei.
§ 2º Na hipótese de o enquadramento de que trata o § 1º deste artigo resultar em vencimento básico de valor menor ao somatório do vencimento básico, da Gratificação Temporária - GT e da Gratificação Específica de Apoio Técnico-Administrativo e Técnico-Marítimo às Instituições Federais de Ensino - GEAT, considerados no mês de dezembro de 2004, proceder-se-á ao pagamento da diferença como parcela complementar, de caráter temporário.
§ 3º A parcela complementar a que se refere o § 2º deste artigo será considerada para todos os efeitos como parte integrante do novo vencimento básico, e será absorvida por ocasião da reorganização ou reestruturação da carreira ou tabela remuneratória, inclusive para fins de aplicação da tabela constante do Anexo I-B desta Lei.
§ 4º O enquadramento do servidor no nível de capacitação correspondente às certificações que possua será feito conforme regulamento específico, observado o disposto no art. 26, inciso III, e no Anexo III desta Lei, bem como a adequação das certificações ao Plano de Desenvolvimento dos Integrantes da Carreira dos Cargos Técnico-Administrativos em Educação, previsto no art. 24 desta Lei.
 (...) 
Art. 26. O Plano de Carreira, bem como seus efeitos financeiros, será implantado gradualmente, na seguinte conformidade:
I - incorporação das gratificações de que trata o § 2º do art. 15 desta Lei, enquadramento por tempo de serviço público federal e posicionamento dos servidores no 1º (primeiro) nível de capacitação na nova tabela constante no Anexo I desta Lei, com início em 1º de março de 2005;
II - implantação de nova tabela de vencimentos constante no Anexo I-B desta Lei, em 1º de janeiro de 2006; e
III - implantação do Incentivo à Qualificação e a efetivação do enquadramento por nível de capacitação, a partir da publicação do regulamento de que trata o art. 11 e o § 4º do art. 15 desta Lei.
Parágrafo único. A edição do regulamento referido no inciso III do caput deste artigo fica condicionada ao cumprimento do disposto nos arts. 16 e 17 da Lei Complementar nº 101, de 4 de maio de 2000.'
13. Segundo o normativo acima transcrito, essa parcela complementar deveria ser absorvida pelos reajustes posteriores. Nada obstante, os arts. 13 da Lei 11.784/2008 e 43 da Lei 12.772/2012 vedaram essa absorção pelos aumentos promovidos por estas leis (escalonados entre maio de 2008 e julho de 2010 e entre março de 2013 e março de 2015) :
'Art. 13. A parcela complementar de que tratam os §§ 2º e 3º do art. 15 da Lei nº 11.091, de 12 de janeiro de 2005, não será absorvida por força dos aumentos remuneratórios decorrentes das alterações realizadas na Lei nº 11.091, de 12 de janeiro de 2005, em virtude das alterações impostas pelos arts. 12 e 15 desta Lei (Lei 11.784/2008) .
Art. 43. A parcela complementar de que tratam os §§ 2º e 3º do art. 15 da Lei nº 11.091, de 2005, não será absorvida por força dos aumentos remuneratórios com efeitos financeiros no período de 2013 a 2015 (Lei 12.772/2012) .'
14. Cabe considerar que a tabela atualmente vigente foi aprovada pela Lei 12.772/2012. Isso posto, a vedação de absorção pelos reajustes trazidos pelas Leis 11.784/2008 e 12.772/2012 implica que, desde sua criação até hoje, a única possibilidade de absorção da parcela complementar ocorreu quando da aplicação da tabela do Anexo I-B da Lei 11.091/2005.
15. Para verificar a regularidade da parcela, cabe verificar: a) se a criação da parcela complementar, incluída na ficha financeira de maio de 2005, observou a fórmula de cálculo estabelecida no art. 15, § 2º, da Lei 11.091/2005  (parcela complementar = provento básico de maio de 2005 - provento básico de dezembro de 2004 - GT - GEAT) ; b) se foi correta a absorção quando da aplicação da tabela do Anexo I-B da Lei 11.091/2005, na forma do art. 15, § 3º, da Lei 11.091/2005.
16. O quadro a seguir permite maior clareza nessa verificação:
	Mês/ano
	VB (R$) 
	GT (R$) 
	GEAT (R$) 
	VBC (R$) 
	Soma (R$) 

	Dez/2004
	1.752,74
	262,91
	265,00
	-
	2.280,65

	Mai/2005
	1.975,28
	-
	-
	305,32
	2.280,60

	Jan/2006
	2.420,56
	-
	-
	-
	2.420,56

	Jan/2008
	2.420,56
	-
	-
	-
	2.420,56

17. No caso concreto, há que se verificar se a parcela complementar paga atualmente ao inativo, no valor de R$ 305,32, corresponde ao resíduo existente na data da publicação da MP 431, de 14/5/2008, que interrompeu a absorção da referida parcela.
18. De acordo com o § 2º do art. 15 da Lei 11.091/2005, o valor inicial da rubrica 'VENC.BAS.COMP.ART.15 L11091/05' deve ser igual ao somatório do vencimento básico, da Gratificação Temporária - GT e da Gratificação Específica de Apoio Técnico-Administrativo e Técnico-Marítimo às Instituições Federais de Ensino - GEAT, considerados no mês de dezembro de 2004, subtraindo-se desse resultado o vencimento básico no momento do enquadramento previsto pela mesma lei.
19. Dados extraídos do Siape indicam que, em dezembro de 2004, seu provento básico, acrescido da GT e da GEAT, era de R$ 2.280,65 (peça 3) .
20. Em maio de 2005 (mês da implantação dos novos valores fixados pela Lei 11.091/2005) , o vencimento básico do cargo do servidor foi alterado para R$ 1.975,28, mais a parcela relativa ao Vencimento Básico Complementar da Lei 11.091/2005  (VBC) no valor de R$ 305,32, totalizando R$ 2.280,60, o que demonstra a regularidade do valor inicial da rubrica (peça 4) .
21. Em janeiro de 2006, o vencimento básico passou para R$ 2.420,56 e a rubrica relativa ao VCB deixou de ser paga, estando, portanto, de acordo com o disposto no art. 15 da Lei 11.091/2005 (peça 5) .
22. Em janeiro de 2008, com a edição do 'regulamento específico' (cf. art. 15, § 4º) , deu-se a efetivação do enquadramento por nível de capacitação, previsto no inciso III do art. 26 da Lei, enquadramento esse que encerrou a implantação gradual do plano de carreira e, por força do art. 15, § 3º, da norma, também deveria ensejar a absorção da parcela complementar. E esse também é o entendimento do Tribunal (Acórdão 2069/2017-TCU-Primeira Câmara, de relatoria do Ministro Benjamin Zymler) .
23. No caso específico do inativo, em janeiro de 2008 o vencimento básico permaneceu em R$ 2.420,56, sem o pagamento adicional de VBC, uma vez que a vantagem fora completamente absorvida pelos reajustes anteriores (peça 6) . 
24. No contracheque atual, contudo, verifica-se que a rubrica vem sendo paga, sem qualquer amparo legal (peça 2) . 
CONCLUSÃO
25. Embora identificado pagamento ilegal de parcela judicial referente a planos econômicos na concessão em favor do Sr. José Belarmino de Oliveira Neto, tendo em vista a decisão proferida no âmbito do RE 636.553 e que seu ato inicial deu entrada no TCU há mais de 5 anos, cabe propor o sobrestamento de sua análise até o trânsito em julgado do RE. 
26. Ademais, tendo em vista o pagamento indevido de rubrica judicial relativa a planos econômicos e o pagamento irregular da vantagem VBC ao inativo José Ozanildo da Silva, cabe considerar ilegal seu ato, recusando-se seu registro. 
27. Registre-se que o ato do Sr. José Ozanildo da Silva completará 5 (cinco) anos no TCU em 04/11/2020.
28. Destaque-se que a análise deste processo levou em conta os dispositivos da Resolução/TCU 315/2020.
PROPOSTA DE ENCAMINHAMENTO
29. Ante o exposto, conforme o preceituado no artigo 71, inciso III, da Constituição Federal de 1988; c/c os arts. 1º, inciso V, e 39, inciso II, da Lei 8.443/1992, c/c os arts. 1º, inciso VIII, 260, § 1º, do Regimento Interno/TCU, e tomando por base as informações prestadas pelo órgão de controle interno e as verificações feitas pela unidade técnica, na forma prevista no artigo 260, caput, do Regimento Interno/TCU, propõe-se:
29.1. sobrestar a análise do ato inicial de aposentadoria de José Belarmino de Oliveira Neto (CPF: XXX.346.904-XX) , até apreciação definitiva do RE 636.553 pelo Supremo Tribunal Federal;
29.2. considerar ilegal e recusar o registro do ato inicial de aposentadoria de José Ozanildo da Silva (CPF: XXX.833.404-XX) ;
29.3 determinar à Universidade Federal do Rio Grande do Norte, com fundamento no art. 4º, inciso I, da Resolução TCU 315/2020, que: 
29.3.1. faça cessar os pagamentos decorrentes do ato impugnado, comunicando ao TCU, no prazo de quinze dias, as providências adotadas, nos termos dos art. 262, caput, do Regimento Interno/TCU, 8º, caput, da Resolução/TCU 206/2007; 
29.3.2. cadastre no Sistema e-Pessoal, no prazo de 30 dias, com fulcro no art. 19, § 3º, da IN/TCU 78/2018, novo ato de aposentadoria de José Ozanildo da Silva (CPF: XXX.833.404-XX) , escoimado das irregularidades verificadas;
29.3.3. informe ao interessado o teor do acórdão que for prolatado, alertando-o de que o efeito suspensivo proveniente de eventual interposição de recurso junto ao TCU não o exime da devolução dos valores indevidamente percebidos após a notificação, em caso de não provimento desse recurso;
29.3.4. encaminhe ao TCU, no prazo de trinta dias, comprovante da data de ciência do inativo, no termos do art. 4º, § 3º, da Resolução/TCU 170/2004."
2.	O Ministério Público, representado pelo Procurador Sergio Ricardo Costa Caribé, em consonância com a proposta da Sefip, entende que o ato do Sr. José Ozanildo da Silva deve ser considerado ilegal, com a consequente negativa do seu registro, e a análise do ato do Sr. José Belarmino de Oliveira deve ser sobrestada até que a decisão proferida nos autos do RE 636.553/RS se torne definitiva (peça 12) .
	É o Relatório.

não há.

Procurador Sergio Ricardo Costa Caribé.

PESSOAL. APOSENTADORIA. RECEBIMENTO DE RUBRICA JUDICIAL REFERENTE A PLANO ECONÔMICO SEM A DEVIDA ABSORÇÃO POR OCASIÃO DOS REAJUSTES POSTERIORES CONFERIDOS À CARREIRA DO INTERESSADO. JURISPRUDÊNCIA PACÍFICA DO TCU NO SENTIDO DE QUE AS PARCELAS DECORRENTES DE PLANOS ECONÔMICOS NÃO SE INCORPORAM INDEFINIDAMENTE AOS VENCIMENTOS. PAGAMENTO DE PARCELA DENOMINADA DE VENCIMENTO BÁSICO COMPLEMENTAR SEM AMPARO LEGAL. SOBRESTAMENTO DE UM ATO DISPONIBILIZADO AO TCU HÁ MAIS DE CINCO ANOS ATÉ O TRÂNSITO EM JULGADO DO RECURSO EXTRAORDINÁRIO 636.553. ILEGALIDADE DO OUTRO ATO. RECUSA DO CORRESPONDENTE REGISTRO. DETERMINAÇÕES AO ÓRGÃO DE ORIGEM.

APOSENTADORIA (APOS)

Secretaria de Fiscalização de Pessoal - Sefip.

Em apreciação dois atos de concessão de aposentadoria emitidos pela Universidade Federal do Rio Grande do Norte em benefício dos Srs. José Belarmino de Oliveira Neto e José Ozanildo da Silva, ex-servidores daquela instituição de ensino.
2.	 	A Secretaria de Fiscalização de Pessoal - Sefip constatou nos dois atos concessórios pagamento de rubrica judicial referente a plano econômico sem a devida absorção por ocasião dos reajustes posteriores concedidos aos interessados. E, somente no ato concessório do Sr. José Ozanildo da Silva, verificou o pagamento da vantagem denominada "Vencimento Básico Complementar", que também deveria ter sido absorvida com a implantação do plano de carreira, por força de disposição legal. 
3.	 	Assim, considerando as irregularidades apontadas e tendo em vista que o ato de concessão do Sr. José Belarmino de Oliveira Neto foi disponibilizado ao TCU há mais de cinco anos, a unidade instrutiva propôs ao Tribunal: i) sobrestar a análise de mérito do ato de concessão de aposentadoria do Sr. José Belarmino de Oliveira Neto até a decisão definitiva do Recurso Extraordinário 636.553 no Supremo Tribunal Federal; ii) considerar ilegal a concessão de aposentadoria do Sr. José Ozanildo da Silva e negar registro ao correspondente ato; e ii) expedir determinações pertinentes ao órgão de origem. 
4.	O Ministério Público junto ao TCU, representado pelo Procurador Sérgio Ricardo Costa Caribé, concordou com a proposta de encaminhamento formulada pela unidade técnica. 
5.	Acolho, desde logo, os pareceres exarados nos autos pela Sefip e pelo Ministério Público de Contas.
6. 		De início, cabe consignar que o ato concessório do Sr. José Belarmino de Oliveira Neto foi disponibilizado ao TCU em 31/07/2015 (peça 7) , com entrada em meu Gabinete em 06/10/2020, portanto há mais de cinco anos, e o do Sr. José Ozanildo da Silva, em 04/11/2015 (peça 8) .
7.	 	Nas situações de atos disponibilizados ao TCU há mais de cinco anos e sem decisão de mérito, esta Corte de Contas tem adotado o entendimento de que, em função do julgamento do Recurso Extraordinário 636.553 pelo Supremo Tribunal Federal, o qual, em sede de repercussão geral, fixou o prazo de cinco anos para que o TCU proceda ao registro dos atos de concessão inicial de aposentadoria, reforma ou pensão, após o qual serão considerados definitivamente registrados, o exame do ato em questão deve ser sobrestado até o trânsito em julgado do RE 636.553, atualmente em fase de análise de Embargos de Declaração opostos pela Advocacia Geral da União (v.g. Acórdãos 8.012/2020, relator Ministro-Substituto Weder de Oliveira; 7.313/2020 e 5.836/2020, ambos de relatoria do Ministro Walton Alencar Rodrigues e todos da Primeira Câmara; e 7.120/2020, relator Ministro Augusto Nardes; 8.954/2020 e 8.672/2020, ambos de relatora do Ministro Raimundo Carreiro e todos da Segunda Câmara) .
8.		Portanto, é o caso de sobrestar o exame de mérito do ato concessório do Sr. José Belarmino de Oliveira Neto até o trânsito em julgado do Recurso Extraordinário 636.553 pelo Supremo Tribunal Federal.
9.	 	Com relação à concessão de aposentadoria do Sr. José Ozanildo da Silva, verifica-se pagamento de rubrica judicial relativa a plano econômico, no valor de R$ 2.157,67, bem como à vantagem "Vencimento Básico Complementar", de R$ 305,32 (peça 2) . 
10.	O entendimento pacificado do TCU sobre o pagamento de parcelas decorrentes de planos econômicos, ainda que amparadas em decisão judicial, é no sentido de que essas parcelas não se incorporam indefinidamente aos vencimentos e/ou proventos do interessado, pois têm natureza de antecipação salarial, sendo devidas somente até a reposição das perdas salariais havidas até então, o que ocorre na primeira data-base seguinte àquela que serviu de referência ao julgado. A partir daí, devem ser absorvidas pelas futuras reestruturações de carreira.
11.	Sobre a matéria, reproduzo, a seguir, excerto constante do voto condutor do Acórdão 8350/2016-TCU-Segunda Câmara, rel. Ministro Vital do Rêgo, que bem sintetizou os principais precedentes do TCU que culminaram o entendimento acima mencionado:
"No âmbito do TCU, é pacífico o entendimento acerca ilegalidade dos pagamentos de percentuais relativos a planos econômicos (Acórdãos 2.161/2005 e 3.624/2013 do Plenário, 159/2005, 99/2006, 437/2006, 3775/2011 e 2.278/2014 da Primeira Câmara e 438/2006, 3.218/2007, 4.731/2008, 308/2011 e 2.062/2014 da Segunda Câmara, entre outros) . Nesse sentido, não é demais lembrar o regramento dado pelo Acórdão 2161/2005-TCU-Plenário, cuja orientação é a que se segue:
a) o pagamento destacado de vantagem relativa a decisão judicial que concedeu reajuste relativo a perdas decorrentes de planos econômicos não deve extrapolar a data-base (data de revisão geral de remuneração da categoria) seguinte àquela que serviu de referência ao julgado;
b) a mencionada vantagem tem natureza de antecipação salarial, não se incorporando à remuneração, a menos que expressa determinação contrária conste na decisão judicial;
c) no caso de expressa determinação judicial de incorporação da vantagem, o pagamento deve ser feito na forma de vantagem pessoal nominalmente identificada (VPNI) , em valores fixos, e não percentuais, sujeita exclusivamente aos reajustes gerais do funcionalismo, subtraindo-se as sucessivas incorporações decorrentes de novas estruturas remuneratórias criadas por lei até a absorção integral dessa vantagem.
Cabe registrar que o entendimento do TCU acompanha o consignado no Enunciado 322 da Súmula da Jurisprudência do Tribunal Superior do Trabalho (TST) que assim dispõe:
'Os reajustes salariais decorrentes dos chamados 'gatilhos' e URPs, previstos legalmente como antecipação, são devidos tão-somente até a data-base de cada categoria'.
No que concerne ao procedimento previsto no Acórdão 2161/2005-TCU-Plenário, importa mencionar que ele foi detalhado no Acórdão 269/2012-TCU-Plenário, conforme segue:
'9.2.1. a data base para o cálculo da vantagem URP sob a forma de VPNI será a data do primeiro provimento judicial que determinar o seu pagamento, seja em sede de liminar ou de decisão de mérito, desde que tal data esteja compreendida no período de cinco anos que antecede a data da publicação do Acórdão TCU 2.161/2005, que foi em 23/12/2005. Caso contrário, ou seja, caso o provimento judicial seja anterior à data de 23/12/2000, deve-se considerar o valor pago nessa data (23/12/2000) , que corresponde a 5 (cinco) anos antes do Acórdão do TCU;
9.2.2. o valor calculado, na forma precedente, ficará sujeito aos aumentos gerais concedidos aos servidores públicos e deverá ser absorvido pelas reestruturações de carreira posteriores.
Cabe ressaltar que o entendimento adotado pelo TCU constitui efetiva defesa da coisa julgada. Estender o pagamento de parcelas antecipadas para além da data de revisão geral de remuneração da carreira, sem expressa determinação judicial nesse sentido, seria extrapolar os limites do próprio julgado, consistindo em erro do gestor de pessoal na execução da ordem judicial."
12.	Importa destacar que a absorção dessas parcelas com o surgimento de novas estruturas remuneratórias não contraria a decisão judicial que as instituiu e, portanto, não afronta a segurança jurídica nem a coisa julgada, segundo a ementa do Recurso Extraordinário 596.663, do Supremo Tribunal Federal:
"EMENTA: CONSTITUCIONAL. PROCESSUAL CIVIL. SENTENÇA AFIRMANDO DIREITO À DIFERENÇA DE PERCENTUAL REMUNERATÓRIO, INCLUSIVE PARA O FUTURO. RELAÇÃO JURÍDICA DE TRATO CONTINUADO. EFICÁCIA TEMPORAL. CLÁUSULA REBUS SIC STANTIBUS. SUPERVENIENTE INCORPORAÇÃO DEFINITIVA NOS VENCIMENTOS POR FORÇA DE DISSÍDIO COLETIVO. EXAURIMENTO DA EFICÁCIA DA SENTENÇA.
 1. A força vinculativa das sentenças sobre relações jurídicas de trato continuado atua rebus sic stantibus: sua eficácia permanece enquanto se mantiverem inalterados os pressupostos fáticos e jurídicos adotados para o juízo de certeza estabelecido pelo provimento sentencial. A superveniente alteração de qualquer desses pressupostos (a) determina a imediata cessação da eficácia executiva do julgado, independentemente de ação rescisória ou, salvo em estritas hipóteses previstas em lei, de ação revisional, razão pela qual (b) a matéria pode ser alegada como matéria de defesa em impugnação ou em embargos do executado.
 2. Afirma-se, nessa linha de entendimento, que a sentença que reconhece ao trabalhador ou servidor o direito a determinado percentual de acréscimo remuneratório deixa de ter eficácia a partir da superveniente incorporação definitiva do referido percentual nos seus ganhos.
 3. Recurso extraordinário improvido."
13. 	No presente caso, verifica-se que a rubrica judicial relativa a plano econômico não foi absorvida pelos reajustes posteriores conferidos ao interessado, configurando assim pagamento indevido da aludida parcela, o que impõe a ilegalidade do ato concessório. 
14.	Com relação ao "Vencimento Básico Complementar" pago ao Sr. José Ozanildo da Silva, a Lei 11.091/2005, que estruturou o Plano de Carreira dos Cargos Técnico-Administrativos em Educação das Instituições Federais de Ensino, assim dispõe:
"Art. 15. O enquadramento previsto nesta Lei será efetuado de acordo com a Tabela de Correlação, constante do Anexo VII desta Lei.
§ 1º O enquadramento do servidor na Matriz Hierárquica será efetuado no prazo máximo de 90 (noventa) dias após a publicação desta Lei, observando-se:
I - o posicionamento inicial no Nível de Capacitação I do nível de classificação a que pertence o cargo; e
II - o tempo de efetivo exercício no serviço público federal, na forma do Anexo V desta Lei.
§ 2º Na hipótese de o enquadramento de que trata o § 1º deste artigo resultar em vencimento básico de valor menor ao somatório do vencimento básico, da Gratificação Temporária - GT e da Gratificação Específica de Apoio Técnico-Administrativo e Técnico-Marítimo às Instituições Federais de Ensino - GEAT, considerados no mês de dezembro de 2004, proceder-se-á ao pagamento da diferença como parcela complementar, de caráter temporário.
§ 3º A parcela complementar a que se refere o § 2º deste artigo será considerada para todos os efeitos como parte integrante do novo vencimento básico, e será absorvida por ocasião da reorganização ou reestruturação da carreira ou tabela remuneratória, inclusive para fins de aplicação da tabela constante do Anexo I-B desta Lei.
§ 4º O enquadramento do servidor no nível de capacitação correspondente às certificações que possua será feito conforme regulamento específico, observado o disposto no art. 26, inciso III, e no Anexo III desta Lei, bem como a adequação das certificações ao Plano de Desenvolvimento dos Integrantes da Carreira dos Cargos Técnico-Administrativos em Educação, previsto no art. 24 desta Lei.
 (...) 
Art. 26. O Plano de Carreira, bem como seus efeitos financeiros, será implantado gradualmente, na seguinte conformidade:
I - incorporação das gratificações de que trata o § 2º do art. 15 desta Lei, enquadramento por tempo de serviço público federal e posicionamento dos servidores no 1º (primeiro) nível de capacitação na nova tabela constante no Anexo I desta Lei, com início em 1º de março de 2005;
II - implantação de nova tabela de vencimentos constante no Anexo I-B desta Lei, em 1º de janeiro de 2006; e
III - implantação do Incentivo à Qualificação e a efetivação do enquadramento por nível de capacitação, a partir da publicação do regulamento de que trata o art. 11 e o § 4º do art. 15 desta Lei.
Parágrafo único. A edição do regulamento referido no inciso III do caput deste artigo fica condicionada ao cumprimento do disposto nos arts. 16 e 17 da Lei Complementar nº 101, de 4 de maio de 2000."
15.	A propósito, conforme exposição feita pela Sefip nos itens 15 a 23 do Relatório precedente, com a implantação do novo plano de carreira em maio de 2005 e para que não houvesse decesso na remuneração do interessado, foi instituída a parcela de "Vencimento Básico Complementar" de R$ 305,32, de forma a manter inalterado o vencimento total no valor percebido em dezembro de 2004 (R$ 2.280,60) .
16.	Mas, com a implantação gradual do novo plano de carreira, em janeiro de 2006, o vencimento básico de R$ 1.975,28 passou para R$ 2.420,56, de acordo com a tabela do Anexo I-B da Lei 11.091/2005, e a mencionada rubrica de "Vencimento Básico Complementar" foi absorvida pelo novo vencimento básico, de acordo com o art. 15 da citada lei, não podendo mais ser paga.
17.	Posteriormente, nos termos do art. 26, inciso III, da Lei 11.091/2005, houve o efetivo enquadramento por nível de capacitação, ocorrido em janeiro de 2008, e assim restou concluída a implantação do novo plano de carreira e também a absorção de eventual parcela de Vencimento Básico Complementar. Ou seja, no presente caso, a aludida parcela, como anotado alhures, já havia sido absorvida integralmente em janeiro de 2006.
18.	Conforme constatado pela unidade técnica, de acordo com a ficha do Siape (peça 2) , a parcela de Vencimento Básico Complementar continua sendo paga ao interessado, entretanto, sem amparo legal que a sustente.
19.	Nesse contexto, cabe considerar ilegal o ato de concessão de aposentadoria do Sr. José Ozanildo da Silva, negar-lhe o correspondente registro e expedir as determinações pertinentes à entidade de origem.
  		Ante o exposto, manifesto-me por que seja adotada a deliberação que ora submeto a este Colegiado.
 	
TCU, Sala das Sessões, em 27 de outubro de 2020.
MARCOS BEMQUERER COSTA
Relator